臺灣高等法院民事判決　　　　　　　　　 100年度上字第22號
上　訴　人　賴遠強
被 上訴 人　陳劭瓊
訴訟代理人　林健智律師
上列當事人間請求返還所有權等事件，上訴人對於中華民國99
年11月30日臺灣宜蘭地方法院99年度訴字第151號第一審判決提
起上訴，並為訴之追加，本院於100年6月1日言詞辯論終結，判
決如下：
    主      文
上訴及追加之訴暨假執行之聲請均駁回。
第二審及追加訴訟費用由上訴人負擔。
    事實及理由
一、按在第二審為訴之變更或追加，非經他造同意，不得為之，
    但請求之基礎事實同一者，不在此限，民事訴訟法第446條
    第1項、第255條第1項第2款定有明文。本件上訴人於原審主
    張依買賣契約債務不履行之法律關係，請求被上訴人給付上
    訴人新臺幣（下同）186萬元及法定遲延利息暨滯納金。上
    訴後追加請求被上訴人應再給付300萬元及利息。被上訴人
    雖表示不同意，惟核其追加前後請求之基礎事實同一，依前
    揭規定，應予准許。
二、上訴人主張：兩造於民國97年6月5日簽訂買賣契約書（下稱
    為系爭契約），由伊將坐落宜蘭縣礁溪鄉○○段60地號土地
    （下稱系爭土地）以總價186萬元出售予被上訴人，被上訴
    人給付定金12萬元後，系爭土地業於97年7月2日辦理所有權
    移轉登記予被上訴人，惟被上訴人並未依系爭契約第3條第4
    款之約定於系爭土地過戶登記完畢起3日內即97年7月5日以
    前付清尾款174萬元，經多次通知催促，被上訴人均置之不
    理。因被上訴人違約遲延給付，伊已依民法第254條及系爭
    契約第9條第2款之規定通知解除契約，被上訴人應返還系爭
    土地，並應按日給付以未付價款千分之1計算之滯納金。惟
    被上訴人已將系爭土地以188萬5000元之低價移轉予第三人
    ，無法回復原狀，依民法第215條之規定，應以金錢賠償之
    。又系爭土地市價至少達465萬5000元，扣除160萬元之貸款
    後，伊尚受有300萬元獲利之損失，亦應由被上訴人賠償等
    語。（上訴人於原審求為判決命被上訴人給付上訴人186萬
    元，及自99年4月6日起至清償日止按週年利率5％計算之利
    息。原審判決上訴人全部敗訴。）上訴及追加聲明：(一)原判
    決廢棄。(二)被上訴人應給付上訴人186萬元，並自99年4月6
    日起至清償日止按週年利率5％計算之利息，暨自97年7月5
    日起至清償日止按日給付1740元。(三)被上訴人應再給付上訴
    人300萬元，及自99年4月6日起至清償日止按週年利率5％計
    算之利息。(四)願供擔保，請准宣告假執行。
三、被上訴人則以：伊於系爭契約簽約當日已給付上訴人定金12
    萬元，嗣系爭土地遭稅捐機關核課贈與稅19萬7574元，依系
    爭契約第6條第1款約定，應由上訴人負擔繳清。惟上訴人無
    力繳納，雙方遂協議由伊先行墊付，並承擔上訴人積欠壯圍
    鄉農會之抵押借款。經以買賣總價186萬元扣除前述定金12
    萬元、壯圍鄉農會貸款160萬元、贈與稅19萬7574元及代書
    費、移轉過戶等費用後，上訴人尚應給付伊14萬3374元，因
    而簽發同額本票乙紙（下稱系爭本票）予伊作為憑證。嗣壯
    圍鄉農會之貸款利息自97年7月15日起即由伊按月支付，全
    部貸款並於99年3月15日清償完畢，所設定抵押權亦已塗銷
    。又系爭土地並無道路可供出入，復面臨大排水溝，伊已於
    99年4月14日以188萬5000元出售予鄰地所有人賴阿鑫，上訴
    人主張系爭土地市價達486萬元，實乏所據。伊既無違約，
    上訴人主張解除契約回復原狀，並請求損害賠償及違約金，
    俱無理由等語，資為抗辯。答辯聲明：(一)上訴及追加之訴駁
    回。(二)如受不利判決，願供擔保請准宣告免為假執行。
四、本件兩造於97年6月5日簽訂系爭契約，由上訴人將系爭土地
    以總價186萬元出售予被上訴人，被上訴人並給付定金12萬
    元，嗣系爭土地已於97年7月2日以買賣為原因辦理移轉登記
    予被上訴人，被上訴人再於99年4月14日以買賣為原因辦理
    所有權移轉登記予第三人賴阿鑫之情，已為兩造所不爭執（
    見本院卷第37頁、第38頁），並有系爭契約影本、系爭土地
    登記謄本、不動產買賣契約書影本、土地異動索引等件在卷
    可稽（見原審補卷第3頁至第8頁、原審訴卷第24頁至第26頁
    、第28頁至第31頁），應與事實相符。
五、又上訴人主張：被上訴人未依系爭契約第3條第4款約定於系
    爭土地過戶登記完畢起3日內即97年7月5日前付清尾款174萬
    元，伊已通知解除契約，被上訴人應返還系爭土地，及依系
    爭契約第9條第2款之約定按日給付以未付價款千分之1計算
    之滯納金，又因系爭土地已移轉他人，應依民法第215條之
    規定以金錢賠償云云，雖提出系爭契約、存證信函及回執影
    本為憑（見原審補卷第3頁至第6頁、第9頁至第31頁），然
    為被上訴人否認。且證人即仲介系爭土地買賣之杜宜生證稱
    ：因系爭土地未臨路，市場行情較低，經與上訴人協調共識
    一坪約4000多元不到5000元，被上訴人出價186萬元並經上
    訴人同意後，由陳麗情代書辦理過戶，始知系爭土地為上訴
    人之父贈與，經列管5年內不得買賣，否則需繳納贈與稅，
    經稅捐機關核算稅金為19萬餘元，應由上訴人繳付始得辦理
    過戶，然上訴人表示無力支付，伊本來建議兩造解除系爭契
    約，但上訴人無力返還定金，因而協調由被上訴人墊繳贈與
    稅，再加計代書費、鑑界費、整地費等，並按月繳還系爭土
    地向壯圍鄉農會借貸本息，經與被上訴人應付系爭契約買賣
    尾款174萬元結算後，確認上訴人尚需給付被上訴人14萬餘
    元，由上訴人簽發面額14萬3374元之系爭本票予被上訴人等
    語（見原審訴卷第55頁、第56頁）。證人即承辦系爭土地移
    轉登記事宜之代書陳麗情證稱：伊在申報土地增值稅時，才
    發現系爭土地經列管5年內不得移轉，否則需繳納贈與稅，
    伊請仲介公司轉知上訴人繳納稅金，仲介公司稱上訴人表示
    無力繳付，經協調後請被上訴人先墊繳贈與稅辦理過戶，壯
    圍鄉農會貸款亦由被上訴人概括承受，買賣價金186萬元扣
    掉定金12萬元及農會貸款160萬元及贈與稅、整地、鑑界費
    及代書費後，上訴人尚需返還被上訴人14餘萬元，因而簽發
    系爭本票等語（見原審訴卷第57頁、第58頁），亦核與被上
    訴人抗辯上情悉相符合。上訴人雖一再指摘上開證人辦理系
    爭土地買賣移轉事宜未盡專業之義務及責任，進而否認渠等
    證言之真正。然系爭土地前由訴外人賴汝斤於94年間贈予上
    訴人，經稅捐機關於系爭土地過戶前之97年6月27日核定贈
    與稅19萬7574元，該稅款依系爭契約第6條第1款「本買賣土
    地原有欠稅由乙方（即上訴人）負擔繳清，應納稅賦至土地
    移交日前由乙方負擔，移交日後由甲方（即被上訴人）負擔
    」之約定，應由上訴人負擔，惟實際確由被上訴人於97年6
    月30日繳納乙節，有系爭契約、土地異動索引、94年度贈與
    稅繳款書、贈與稅應稅案件核定通知書影本可稽（見原審訴
    卷第15頁至第19頁、第29頁）。另上訴人以系爭土地為壯圍
    鄉農會設定抵押之貸款本息自97年7月15日起由被上訴人負
    責繳納，並於99年3月15日由陳麗情代為匯款160萬5084元清
    償完畢，且塗銷抵押權；上訴人於97年7月15日簽發面額14
    萬3374元之系爭本票予上訴人收執各節，亦有抵押權塗銷同
    意書、匯款回條聯影本，以及壯圍鄉農會99年9月10日壯農
    信字第0990002852號函檢附轉帳支出傳票及放款利息收入傳
    票、系爭本票等件（均影本）為據（見原審訴卷第22頁、第
    51頁、第52頁、第20頁）；均與證人證述情節相合，上訴人
    對此亦無爭執（見本院卷第37頁背面、第38頁），復自承：
    系爭本票是仲介杜宜生拿給伊簽的，他來跟伊解釋有欠稅的
    問題，說這是稅金，簽完之後，看怎樣的狀況，過戶以後，
    等有錢之後，伊再還錢給本票的持有人，杜宜生跟伊說，14
    萬多元是被上訴人先代墊，等之後伊有錢再慢慢還等語（見
    原審訴卷第37頁）。足認系爭契約第3條第4款雖有「尾款新
    台幣壹佰柒拾肆萬元整俟土地過戶完畢起三日內甲方應以現
    金或銀行本票乙次付清」之約定，然兩造基於稅費負擔之考
    量，已另協議由被上訴人以承擔農會貸款本息及墊付稅費之
    方式給付尾款，並履行完畢，至為灼然。上訴人空言否認證
    人杜宜生及陳麗情之證詞，尚乏所據；其以對證人杜宜生提
    起偽證等刑事告訴為由，聲請依民事訴訟法183條之規定停
    止訴訟程序，亦核無必要。被上訴人既已依兩造協議履行給
    付買賣價金之義務，即無違約。上訴人以被上訴人違約遲延
    給付價金為由，主張解除契約，請求被上訴人給付因不能回
    復原狀之金錢賠償及按日以未付價金千之分之一計算之滯納
    金，自乏所據。又上訴人雖以追加之訴主張：因系爭土地市
    價至少達465萬5000元，扣除貸款後，尚受有300萬元獲利之
    損失，亦應由被上訴人賠償云云。然被上訴人既未違約，上
    訴人就系爭土地之市價及所受損害復未舉證以實其說，其追
    加之訴亦無理由，均不應准許。
六、綜上所述，上訴人依兩造間買賣契約債務不履行法律關係，
    請求被上訴人給付上訴人解除契約後因不能回復原狀之金錢
    賠償186萬元及自99年4月6日起至清償日止按週年利率5％計
    算之利息，暨自97年7月5日起至清償日止按日給付滯納金17
    40元，為無理由，不應准許；其假執行之聲請失所附麗，應
    併予駁回。原審為上訴人敗訴之判決，及駁回其假執行之聲
    請，並無不合。上訴意旨指摘原判決不當，求予廢棄改判，
    為無理由，應予駁回。上訴人追加之訴請求被上訴人給付30
    0萬元及自99年4月6日起至清償日止按週年利率5％計算之利
    息，亦無理由，應予駁回；其假執行之聲請失所附麗，併予
    駁回。
七、本件事證已臻明確，兩造其餘攻擊防禦方法及未經援用之證
    據，經審酌後核與判決結果不生影響，爰不一一論述，附此
    敘明。
八、據上論結，本件上訴及追加之訴為無理由，依民事訴訟法第
    449條第1項、第78條判決如主文。
中    華    民    國   100    年    6     月    15    日
                    民事第十二庭
                        審判長法  官   吳謀焰
                              法  官   李昆曄
                              法  官   李瑜娟
正本係照原本作成。
如不服本判決，應於收受送達後20日內向本院提出上訴書狀，其
未表明上訴理由者，應於提出上訴後20日內向本院補提理由書狀
（均須按他造當事人之人數附繕本）上訴時應提出委任律師或具
有律師資格之人之委任狀；委任有律師資格者，另應附具律師資
格證書及釋明委任人與受任人有民事訴訟法第466條之1第1 項但
書或第2 項（詳附註）所定關係之釋明文書影本。如委任律師提
起上訴者，應一併繳納上訴審裁判費。
中    華    民    國   100    年    6     月    16    日
                              書記官   黃瑞芬
附註：
民事訴訟法第466條之1（第1項、第2項）：
對於第二審判決上訴，上訴人應委任律師為訴訟代理人。但上訴
人或其他法定代理人具有律師資格者，不在此限。
上訴人之配偶、三親等內之血親、二親等內之姻親，或上訴人為
法人、中央或地方機關時，其所屬專任人員具有律師資格並經法
院認為適當者，亦得為第三審訴訟代理人。